【裁判字號】    92,台上,2142
【裁判日期】    921003
【裁判案由】    侵權行為損害賠償
【裁判全文】
最高法院民事判決                              九十二年度台上字第二一四二號
    上  訴  人  甲○○
    訴訟代理人  蕭顯榮律師
    被 上訴 人  乙○○
右當事人間請求侵權行為損害賠償事件，上訴人對於中華民國九十年十二月三十一日
台灣高等法院台中分院第二審判決（八十八年度重上字第三三號），提起上訴，本院
判決如左：
    主  文
原判決關於命上訴人給付及該訴訟費用部分廢棄，發回台灣高等法院台中分院。
    理  由
本件被上訴人主張：兩造為兄弟，上訴人知悉伊在台灣演出電影獲有鉅額片酬，先後
於民國七十九年至八十一年間向伊詐稱可代為運用資金投資眼鏡公司、汽車教練場、
房地產及融資借貸等，每年可得約百分之二十左右之報酬云云，使伊陷於錯誤，而於
七十九年三月八日、八十年十二月二十日，將委由上訴人收取之房屋租金新台幣（以
下未載明為港幣者均同）三十三萬元、房地出售價款八百零九萬七千六百零三元，交
付上訴人；八十一年五月二十日、同年六月二日、同年月十一日、八十二年七月十九
日又分別匯寄港幣三百萬元、二百萬元、二百五十萬元、四百四十萬元至上訴人配偶
鄭美利之外匯活期存款帳戶，其間上訴人僅返還一千五百五十五萬二千六百五十四元
等情，爰依侵權行為、不當得利之法律關係，求為命上訴人給付港幣九百八十三萬二
千八百四十二元一角及自八十六年十月二十九日起算法定遲延利息之判決（被上訴人
請求超過上開本息部分，業受敗訴判決確定）。
上訴人則以：伊於七十九年三月二日曾交付被上訴人三十三萬七千三百八十九元，得
與伊收取之房屋租金三十三萬元抵銷。又伊於八十年間受被上訴人委託出售房地所得
價金八百零九萬七千六百零三元，及被上訴人所匯港幣一千一百九十萬元，均按兩造
口頭約定，由伊投資於台灣股市，自七十九年四月起至八十四年十二月十八日止計匯
還被上訴人一千五百五十五萬二千六百五十四元。嗣因股市長期低迷，伊操作之股票
賠累，上開資金已全部虧損殆盡，伊未有侵權行為等語，資為抗辯。
原審將第一審所為被上訴人敗訴之判決，於港幣九百八十三萬二千八百四十二元一角
及其遲延利息範圍內，予以廢棄，改命上訴人給付，無非以：被上訴人於七十九年三
月八日、八十年十二月二十日委由上訴人代收房屋租金三十三萬元、房地價款八百零
九萬七千六百零三元，並於八十一年五月二十日、同年六月二日、同月十一日、八十
二年七月十九日分別匯款港幣三百萬元、二百萬元、二百五十萬元、四百四十萬元予
上訴人。上訴人雖辯稱此係被上訴人委託其投資台灣股票市場云云，惟查上訴人於被
訴詐欺案件偵查中供稱伊幫被上訴人投資理財，全部資金投資買賣股票，總共虧損三
千二百零三萬四千九百四十九元，購買股票並無帳冊；於該刑事案件第一、二審分別
陳稱「八十四年八、九月間投資金額全部虧損完了」、「伊自七十六年涉足股市，自
有資金為一千餘萬元，伊與被上訴人之資金均由相同帳戶買賣股票，被上訴人部分有
作帳，伊部分不需做帳」各等語，顯見上訴人未將自己虧損部分作帳，至今無法交代
其虧損，且其將兩造資金以相同帳戶購買股票，竟未列明各自虧損，與受任投資股票
常情不符。再上訴人於刑事案件稱「因被上訴人在美國，無法聯絡，致股票崩盤時，
無法徵詢被上訴人是否賣出或繼續持有股票」、「投資股票虧損時聯絡被上訴人，被
上訴人告以返國後再處理」云云，惟以上訴人所稱投資股票虧損達三千二百餘萬元之
鉅，被上訴人豈有不緊急處理之理，上訴人所辯顯然不實，其未將投資股市之事告知
被上訴人甚明，被上訴人稱上訴人未告知伊係投資股票等語，應可採信。按被上訴人
交付款項予上訴人，並未委託上訴人購買股票，乃上訴人誆稱投資眼鏡公司、教練場
、房地產，每年可獲百分之二十高報酬率，並陸續匯還一千五百五十五萬二千六百五
十四元予被上訴人，以資取信，自屬詐欺行為；況其因此涉犯詐欺罪，業經法院判處
有期徒刑六月確定，其以詐欺方法取得上開款項至明。至於被上訴人於六十四年十月
二十二日所寫信函，距上訴人向被上訴人詐騙已相隔十三年，尚難以之證明上訴人未
施詐術。又上訴人所稱匯還被上訴人款項，僅一千五百五十五萬二千六百五十四元、
三十三萬七千三百八十九元部分屬實，餘稱於七十八年十月十四日匯一百六十四萬八
千五百二十元、八十五年一月四日匯五萬五千零六元、八十五年二月三日匯五萬五千
三百四十元，均屬無法證明。按民法第二百十三條第二項所謂因回復原狀而應給付金
錢者，例如侵害者為金錢，則應返還金錢，如所侵害者為取得利益之物，則於返還原
物外，更應給付金錢抵償其可得利益，始克回復原狀。又物因侵權行為而受損害，請
求金錢賠償，其有市價者，應以請求時或起訴時之市價為準。蓋損害賠償之目的在於
填補所生之損害，應將損害事故發生後之變動狀況考慮在內。被上訴人係於八十六年
五月二十四日起訴，該日新台幣兌換港幣之匯率，依外匯指定銀行即台灣銀行之外匯
交易參考報價為三‧六一元比一，被上訴人先後交付三十三萬元、八百零九萬七千六
百零三元、港幣一千一百九十萬元，依其起訴之價額計算共計五千一百三十八萬六千
六百零三元（港幣一千一百九十萬元時值四千二百九十五萬九千元），扣除上訴人前
交付之一千五百五十五萬二千六百五十四元、三十三萬七千三百八十九元，上訴人應
賠償三千五百四十九萬六千五百六十元，以每港幣一元折算新台幣三‧六一元之匯率
計算，合港幣九百八十三萬二千八百四十二元一角（角以下四捨五入）。從而，被上
訴人依侵權行為法律關係，請求上訴人給付上開金額及其遲延利息部分，為有理由，
應予准許等詞，為其判斷之基礎。
惟按負損害賠償責任者，除法律另有規定或契約另有訂定外，應回復他方損害發生前
之原狀，民法第二百十三條第一項定有明文。故侵害金錢者，返還金錢，即可回復原
狀，此與侵害客體如屬取得利益之物，除返還原物外，尚應給付金錢抵償其利益，自
有不同；且非屬物受侵害而請求金錢賠償之情形，亦不生應以何時市價計算賠償額之
問題。本件原審一方面認定上訴人侵害新台幣、港幣等金錢，一方面又以物受侵害等
情形，計算上訴人應付之金額，於法已有未合。且原審既認定被上訴人因受詐欺，於
七十九年三月八日、八十年十二月二十日分別交付上訴人三十三萬元、八百零九萬七
千六百零三元，八十一年五月至八十二年七月共匯港幣一千一百九十萬元予上訴人，
上訴人於七十九年三月二日給付被上訴人三十三萬七千三百八十九元，七十九年四月
至八十四年十二月又陸續匯還被上訴人一千五百五十五萬二千六百五十四元。被上訴
人原受有之損害，既於上訴人返還範圍內受填補，則以上訴人返還之金額扣抵上述新
台幣損害，其餘額扣抵當時已生之港幣損害時，自應以返還時之新台幣兌換港幣之匯
率計算，方符填補損害之賠償法則。乃原審將上訴人取得之新台幣、港幣，均按起訴
時之匯率折算新台幣，與上訴人返還之新台幣扣抵後，再就上訴人應賠償之新台幣數
額按同一匯率換算成港幣，亦有可議。上訴人應返還之金額若干，既尚待事實審法院
調查審認，本院自無從為法律上之判斷。上訴論旨，指摘原判決不當，求予廢棄，非
無理由。
據上論結，本件上訴為有理由。依民事訴訟法第四百七十七條第一項、第四百七十八
條第二項，判決如主文。
中      華      民      國    九十二    年      十      月      三      日
                              最高法院民事第八庭
                                  審判長法官  吳  啟  賓
                                        法官  高  孟  焄
                                        法官  謝  正  勝
                                        法官  蘇  達  志
                                        法官  沈  方  維
      右正本證明與原本無異
                                              書  記  官
中      華      民      國    九十二    年      十      月    二十二    日


司法院資訊處製作；財團法人民間司法改革基金會備份。
